【裁判字號】    95,上,167
【裁判日期】    950613
【裁判案由】    清償債務
【裁判全文】
臺灣高等法院民事判決                   95年度上字第167號
上  訴  人  乙○○
訴訟代理人  林家駿律師
            丁○○
被上  訴人  丙○○
            甲○○
共      同
訴訟代理人  孔令則律師
複代  理人  謝淑芬律師
上列當事人間清償債務事件，上訴人對於中華民國94年12月30日
台灣桃園地方法院94年度訴字第1319號第一審判決提起上訴，本
院於95年5月30日言詞辯論終結，判決如下：
    主      文
上訴駁回。
第二審訴訟費用由上訴人負擔。
    事實及理由
一、上訴人起訴主張：(一)伊前與被上訴人甲○○係男女朋友關係
    ，被上訴人甲○○向伊表示其子即被上訴人丙○○欲購買房
    屋，因被上訴人甲○○債信不良無法向銀行辦理貸款，故向
    伊借款新台幣（下同）200萬元 ，以幫被上訴人丙○○置產
    ，伊乃於民國（下同 ）92年12月31日以匯款方式交付200萬
    元予被上訴人丙○○，伊與被上訴人丙○○非親非故，自無
    將該筆款項贈與被上訴人丙○○之可能，系爭200萬元 ，係
    伊與被上訴人等之借貸關係而匯出，被上訴人等借得該款項
    後，竟拒不返還，經伊多次催討，猶置之不理。為此依消費
    借貸之法律關係，先位請求被上訴人等連帶給付上開借款債
    務。(二)退步言之， 若認系爭200萬元並非伊借予被上訴人等
    ，則被上訴人丙○○自應證明其收受該200萬元 ，係有法律
    上之原因，然被上訴人丙○○卻始終無法舉證證明之，是其
    顯係無法律上之原因而受有利益，伊自得依不當得利之法律
    關係，備位請求被上訴人丙○○給付該款項。(三)爰先位聲明
    ：被上訴人應連帶給付上訴人200萬元 及自起訴狀送達翌日
    起至清償日止，按年息百分之 5計算之利息。備位聲明：(1)
    被上訴人丙○○應給付上訴人200萬元 及自起訴狀送達翌日
    起至清償日止，按年息百分之 5計算之利息。(2)願供擔保，
    請准宣告假執行。
二、被上訴人則以：上訴人與被上訴人甲○○係同居男女朋友關
    係，被上訴人丙○○為被上訴人甲○○之子，上訴人本於愛
    屋及烏之情誼關係，將系爭200萬元 贈與被上訴人丙○○，
    被上訴人丙○○取得系爭200萬元 並非無法律上原因。是上
    訴人以消費借貸或不當得利之法律關係請求伊等返還系爭款
    項，均無理由等語，資為抗辯。
三、原審駁回上訴人之訴及假執行之聲請，上訴人不服，提起上
    訴，並於本院聲明：(1)原判決廢棄。(2)被上訴人應連帶給付
    上訴人200萬元及自起訴狀繕本送達翌日起至清償日止 ，按
    年息百分之 5計算之利息。(3)願供擔保，請准宣告假執行。
    嗣於95年 3月21日更正聲明為：(一)先位聲明：(1)原判決廢棄
    。(2)被上訴人應連帶給付上訴人200萬元 及自起訴狀繕本送
    達翌日起至清償日止，按年息百分之 5計算之利息。(3)願供
    擔保，請准宣告假執行。(二)備位聲明：(1)原判決廢棄。(2)被
    上訴人丙○○應給付上訴人200萬元 及自起訴狀繕本送達翌
    日起至清償日止，按年息百分之 5計算之利息。(3)願供擔保
    ，請准許宣告假執行。被上訴人則聲明：(1)上訴駁回。(2)如
    受不利判決，願供擔保請准宣告免為假執行。
四、兩造不爭執之事項：(一)被上訴人甲○○與丙○○係母子關係
    。(二)上訴人與被上訴人甲○○係男女朋友關係。(三)上訴人於
    92年12月31日以匯款方式交付被上訴人丙○○200萬元 供其
    購屋之用。
五、本件上訴人主張：伊前與被上訴人甲○○係男女朋友關係，
    被上訴人甲○○向伊表示被上訴人丙○○欲購買房屋，因被
    上訴人甲○○債信不良無法向銀行辦理貸款，故向伊借款20
    0萬元 ，以幫被上訴人丙○○置產，伊乃於92年12月31日以
    匯款方式將系爭200萬元 匯予被上訴人丙○○，嗣伊向被上
    訴人多次催討，至今尚未清償，為此依消費借貸之法律關係
    先位請求被上訴人等連帶給付200萬元本息；又縱認系爭200
    萬元並非伊借予被上訴人等，然被上訴人丙○○無法律上之
    原因而受有利益，則伊自得依不當得利之法律關係備位請求
    被上訴人丙○○給付200萬元本息 。然此為被上訴人等所否
    認，並以上開情詞置辯，是以本件應審酌者厥為：(一)上訴人
    是否因借貸關係而交付系爭200萬元 ？(二)被上訴人丙○○取
    得系爭款項是否無法律上原因而為不當得利？茲分述如下：
(一)、上訴人是否因借貸關係而交付系爭200萬元？
(1)、上訴人主張：被上訴人甲○○因其子丙○○欲購屋，資金不
    足，且被上訴人甲○○債信不良，無法向銀行辦理貸款，故
    向伊借得系爭款項，作為支付購屋款之用，伊自得依消費借
    貸之法律關係請求被上訴人等返還云云。
(2)、按請求履行債務之訴，除被告自認原告所主張債權發生原因
    之事實外，應先由原告就其主張此項事實，負舉證之責任，
    必須證明其為真實後，被告於其抗辯事實，始應負證明之責
    任，此為舉證責任分擔之原則，最高法院43年台上字第 377
    號判例可資參照。
(3)、查上訴人與被上訴人甲○○為男女朋友關係，而被上訴人丙
    ○○為被上訴人甲○○之子，為兩造所不爭執，自堪信為真
    實，而男女交往，愛屋及烏，或因男女朋友關係而交付金錢
    ，其原因甚多，上訴人基於男女朋友關係而贈與，亦屬人情
    之常。上訴人雖主張：系爭200萬元 ，係因借貸關係而交付
    云云，然此為被上訴人所否認，依上開說明，自應由上訴人
    就兩造間借貸之事實負舉證責任。查上訴人所提出之匯款單
    據僅能證明其有匯款予被上訴人丙○○而已，尚並不能證明
    兩造間存有借貸關係，本件上訴人既無任何借據或證據足證
    兩造有何借貸事實，是其本於消費借貸之法律關係，請求被
    上訴人等連帶給付200萬元，即屬無據，應予駁回。
(二)、被上訴人丙○○取得系爭款項是否無法律上原因而為不當得
    利？
(1)、上訴人主張：縱伊無法舉證證明兩造借貸關係之存在，然伊
    已證明曾交付200萬元予被上訴人丙○○之事實 ，且為被上
    訴人丙○○所不否認，此時即應由被上訴人丙○○舉證證明
    兩造間有贈與之事實，茲被上訴人丙○○因不能舉證證明兩
    造間有何贈與關係，其即無法律上原因而受有利益，自應負
    不當得利之責云云。
(2)、惟按非償清償之不當得利返還請求權，以債務不存在為其成
    立要件之一，主張此項請求權成立之原告，應就債務不存在
    之事實負舉證之責任（最高法院28年上字第1739號判例、司
    法院2269號解釋參照）；又不當得利之無法律上原因要件之
    舉證，因涉及消極之事實，為緩和消極事實舉證之困難，對
    被請求人自應課以就原因具體化之說明義務，而請求人即應
    就被請求人提出之說明加以反駁，並提出證據證明之，否則
    不能認其已盡舉證之責任。
(3)、上訴人主張：依據最高法院87年台上字第 730號判決意旨所
    示，伊已交付系爭200萬元予被上訴人丙○○ ，且為被上訴
    人丙○○所不爭執，則若認伊無法證明交付款項之原因，此
    時即應由被上訴人丙○○證明其抗辯係贈與之事實，否則，
    伊主張不當得利即屬有理由云云。然查上開判決內容略為：
    『上訴人曾匯款予被上訴人，上訴人依借貸之法律關係，訴
    請被上訴人返還，因無法舉證而受敗訴之判決，系爭匯款，
    既非被上訴人向上訴人所借，上訴人於本件主張系爭匯款並
    無法律上之原因，應可認已有相當之證明。即應由被上訴人
    就所抗辯，系爭匯款係上訴人借予陳OO，而被上訴人僅提供
    帳戶供上訴人使用等情負舉證之責』，此有該判決附卷可稽
    （原審卷第52頁、第53頁）。在該案中，兩造間並無借貸之
    事實，已為法院確認事實，而被上訴人抗辯上訴人將款項借
    予陳OO，其係提供帳戶供上訴人使用等情，因此，最高法院
    乃認應由被上訴人就其抗辯之事實負舉證之責。而本件兩造
    爭執之點在於上訴人係基於何種原因而交付系爭200萬元 予
    被上訴人丙○○，此與上開判決所載之事實，並不相同，自
    不得比附援引。上訴人援引上開判決意旨，主張被上訴人須
    就無法律上原因之要件負舉證之責云云，顯有誤解，亦與上
    開最高法院28年上字第1739號判例及司法院2269號解釋意旨
    相違，殊無可取，本件自應由上訴人就無法律上之原因負舉
    證之責。
(4)、經查，上訴人與被上訴人甲○○係男女朋友關係，被上訴人
    丙○○係被上訴人甲○○之子，為兩造所不爭執，則男女交
    往因而愛屋及烏，本屬情理之常，上訴人將系爭200萬元 贈
    與被上訴人丙○○，尚符合常情，已論述如上。再者，本件
    上訴人將系爭200萬元匯予被上訴人丙○○ ，並未書立借據
    ，亦未就清償期、利率等有所約定，更未要求被上訴人丙○
    ○將所購得之房屋設定抵押權以確保其債權，此顯與一般消
    費借貸之態樣迴不相同， 是被上訴人丙○○抗辯系爭200萬
    元係上訴人所贈與之情，應符合事理，而可採信。
(5)、上訴人雖另主張：伊與被上訴人丙○○並無何關係，故不容
    被上訴人丙○○抗辯「基於情誼」、「愛屋及烏」，即認伊
    匯出系爭200萬元之鉅款 ，係屬贈與云云。然查，上訴人既
    主張與被上訴人並無任何關係，則其為何無故將該鉅款匯給
    無任何關係之被上訴人丙○○！是其主張顯然自相矛盾。本
    件被上訴人丙○○抗辯：系爭200萬元 係上訴人所贈與之情
    ，已有合理之說明，然上訴人並未就被上訴人丙○○提出之
    上開說明為合理之駁斥，迄今亦未提出相關之證據證明被上
    訴丙○○並無法律上之原因而收受系爭200萬元 ，是上訴人
    依不當得利之法律關係請求被上訴人丙○○給付200萬元 ，
    自屬無據，應予駁回。
六、綜上所述，本件上訴人依消費借貸之法律關係，請求被上訴
    人等連帶給付200萬元本息 ；及依不當得利之法律關係，請
    求被上訴人丙○○給付200萬元本息 ，均屬於法無據，應予
    駁回。原審為上訴人敗訴之判決，並駁回其假執行之聲請，
    經核於法並無不合，上訴意旨指摘原判決不當，求予廢棄改
    判，為無理由，應予駁回。
七、兩造其餘主張陳述及所提之證據，經本院審酌後，認均不足
    以影響本判決之結果，均毋庸再予論述，附此敘明。
八、據上論結，本件上訴為無理由，依民事訴訟法第449條第1項
    、第78條，判決如主文。
中    華    民    國    95    年    6     月    13    日
                  民事第十五庭審判長法  官  黃騰耀
                                    法  官  許文章
                                    法  官  黃國永
正本係照原本作成。
如不服本判決，應於收受送達後20日內向本院提出上訴書狀，其
未表明上訴理由者，應於提出上訴後20日內向本院補提理由書狀
（均須按他造當事人之人數附繕本）上訴時應提出委任律師或具
有律師資格之人之委任狀；委任有律師資格者，另應附具律師資
格證書及釋明委任人與受任人有民事訴訟法第466條之一第一項
但書或第二項（詳附註）所定關係之釋明文書影本。
中    華    民    國    95    年    6     月    16    日
                                    書記官  葉國乾
附註：
民事訴訟法第四百六十六條之一（第一項、第二項）：
對於第二審判決上訴，上訴人應委任律師為訴訟代理人。但上訴
人或其他法定代理人具有律師資格者，不在此限。
上訴人之配偶、三親等內之血親、二親等內之姻親，或上訴人為
法人、中央或地方機關時，其所屬專任人員具有律師資格並經法
院認為適當者，亦得為第三審訴訟代理人。


司法院資訊處製作；財團法人民間司法改革基金會備份。
